【裁判字號】    89,台上,1607
【裁判日期】    890324
【裁判案由】    違反毒品危害防制條例
【裁判全文】
最高法院刑事判決                              八十九年度台上字第一六○七號
    上   訴   人  臺灣高等法院臺中分院檢察署檢察官
    上訴人即被告  甲○○
右上訴人等因被告違反毒品危害防制條例案件，不服臺灣高等法院臺中分院，中華民
國八十九年一月十九日第二審判決（八十八年度上訴字第一○三三號，起訴案號：臺
灣臺中地方法院檢察署八十八年度偵字第二八三○號），提起上訴，本院判決如左：
    主  文
原判決撤銷，發回臺灣高等法院臺中分院。
    理  由
本件原判決認定上訴人即被告甲○○於民國八十二年間，因違反麻醉藥品管理條例案
件，經臺灣臺中地方法院判處有期徒刑八月，復於八十三年間因違反麻醉藥品管理條
例案件之販賣化學合成麻醉藥品罪，經法院判處有期徒刑五年二月確定，二案判處之
罪刑，接續執行，於八十六年四月八日假釋出獄，縮刑假釋期滿日期為八十九年十一
月十六日（原判決誤載為二十日），仍在假釋期間內。復向綽號「阿清」及「阿發」
之不詳姓名成年男子，購買第二級毒品安非他命供自己施用後，竟基於意圖營利之概
括犯意，連續自八十七年十一月中旬某日起，至同年十二月上旬某日止，約每隔十天
，前後計三次，在臺中市○○○路○段三十一號住居處，每次以新台幣（下同）一千
元之價格，販賣少許量之安非他命予李曉珊施用。嗣於八十八年一月二十一日晚八時
十分許，為警持臺灣臺中地方法院檢察署檢察官核發之搜索票，在其上開住居處，當
場扣得甲○○所持有之第二級毒品安非他命○點○一公克（含包裝重）、含殘存安非
他命之吸食器一組、玻璃球吸管兩支及李曉珊所有含安非他命殘渣之塑膠袋一個，經
李曉珊供出所施用安非他命之來源後，因而查獲等情（被告涉嫌施用安非他命部分，
由臺灣臺中地方法院檢察署另以八十八年度偵字第二八三二號案件偵辦），因而撤銷
第一審判決，改判仍論處被告連續販賣第二級毒品罪刑（處有期徒刑七年四月），固
非無見。
惟查：（一）審理事實之法院，對於案內與論罪科刑、罪名成立與否有關之一切證據
，除認為不必要者外，均應詳為調查，然後基於調查所得之心證以為判斷之基礎；苟
與待證事實有重要關係，在客觀上認為應行調查之證據，又非不易調查或不能調查，
而未依法加以調查，率予判決者，即有刑事訴訟法第三百七十九條第十款規定所稱應
於審判期日調查之證據未予調查之違法。原判決係依憑證人李曉珊在警訊中之證述，
認定被告有其事實欄所載之連續販賣第二級毒品犯行，而李曉珊在警局證稱：「警方
所查獲含安非他命殘渣之塑膠袋為我所放於該背包裡」、「我安非他命均向一位綽號
叫阿義的人所買的，而他的真實姓名為甲○○」，如若不虛，則警方在李曉珊住居房
間內背包中搜得扣案之含殘渣塑膠袋一個，應係李女向被告購得之物，從而該塑膠袋
內之殘渣是否確係安非他命，關乎被告被訴販賣第二級毒品之罪名能否成立至鉅，此
自屬與待證事實有重要關係，在客觀上應行調查之證據，原審就此未為調查，即予判
決，自有未盡調查能事之違法。再者被告在第一審之指定辯護人，曾具狀聲請傳訊李
曉珊之姊（即陳重勝之妻），以查證被告與李曉珊是否確有其所稱之怨隙（見第一審
卷第四五頁至四七頁），證人廖錦章復證稱：「台中市○○○路（筆錄誤載為柳川東
路）四段三一號是一平房，內有住五人，甲○○、李曉珊、沈信源、李曉珊之姊姊及
姊夫陳重勝」（見第一審卷第三七頁），而被告於原審法院調查時，復供出「阿清」
即黃順清，人住居於苖栗（見原審卷第三三頁背面、第一○六頁），則李曉珊之姊住
居於何處，卷內已有資料可稽，其姓名又非不得向住所地之戶政機關查得，而是否確
有黃順清其人，亦可向苖栗縣警察局調取名為「黃順清」之口卡查證，是以被告辯稱
伊與李曉珊是合資向黃順清購買安非他命，因與李曉珊有怨隙，李女乃挾嫌誣指是向
伊購買，是否可採，自有循線查得黃順清及李曉珊之姊後，予以傳訊查證之必要，原
審就此未加調查，復未說明不為調查之理由，兼有調查未盡及理由不備之違誤。（二
）毒品危害防制條例第四條第二項之販賣第二級毒品罪，以行為人有營利之意思，而
販入或賣出第二級毒品，或二者兼而有之者，為構成要件。從而有罪判決書，認定行
為人於行為時，主觀上有此項營利意圖所憑之證據，以足以證明其所認定之事實為必
要，若證據本身對於待證事實不足為供證明之資料，而事實審仍採為判決之基礎，則
其自由判斷之職權行使，即與採證法則有違。查原判決乃依憑被告在偵查及第一審供
稱：「市面上一、二泡都是一千元，我拿給她的量前後三次都是三、四泡的量，我們
都是住在一起，我都是虧本不計較」、「（問：如何賣你﹖）一包二千五百元，可吃
十泡」（見偵查卷第三九頁背面、第一審卷第十五頁），與李曉珊所證：「每包一千
元，可吸二、三次」、「每次拿一千元給他（即被告），安非他命的量四到五次」，
相互對照（見偵查卷三一頁、第一審卷第三八頁背面），再參以每包安非他命之數量
並非均經磅量過再買賣，每泡之量又因人而異等情，因而認定被告出售安非他命予李
曉珊，確屬有利可圖。惟若上開筆錄之記載，皆屬可信，則綜合上開筆錄之記載以觀
，被告將可供吸用二、三次或三、四次之安非他命，以一千元之對價售賣予李曉珊，
其價格顯已低於市價，且係虧本讓與。再以被告在第一審供稱：「一包二千五百元，
可吃十泡」（見第一審卷第十五頁），與李曉珊在第一審證稱：「每次拿一千元給他
，都是現金，安非他命的量四到五次」（見第一審卷第三八頁），相互對照，亦難認
被告購入安非他命之價格顯高於其讓與之價格，是以上開筆錄之記載，尚不足以證明
被告讓與安非他命予李曉珊確係有利可圖，原判決竟採之為認定被告讓與安非他命確
屬有利可圖之證明資料，其就證據證明力之自由判斷職權行使，是否合於證據法則，
有待研求。況且李曉珊在偵查中證稱：「八十七年十一月，他（即被告，下同）問我
說，他想戒了，但他那裡還有很多安非他命看我要不要」（見偵查卷第三八頁），如
若屬實，則被告在亟欲戒除吸用安非他命惡習之際，為轉手身邊原供己吸用之安非他
命，而詢問李曉珊有無需要，此時其究係為戒除惡習而以低於原購入之價格轉讓安非
他命，抑或有藉之營利之意圖，即有詳予查證剖析釐清之必要。（三）事實認定應憑
證據，不能以推測或擬制之方法，為判決之基礎。原判決理由內，以未能發現相當證
據，足認李曉珊有向綽號「阿清」或「阿發」者購買安非他命，而被告又與李女同處
一室，即推論李曉珊以向被告購買最有可能，並據之說明李曉珊之證言，自屬信而有
徵，堪予採信，其關於證據上之理由，顯有未備。以上或係檢察官、被告上訴意旨所
指摘，或為本院得依職權調查之事項，應認原判決有撤銷發回更審之原因。又原判決
認為毋庸另為無罪諭知部分，因與發回部分有審判不可分關係，應併予發回，附此指
明。
據上論結，應依刑事訴訟法第三百九十七條、第四百零一條，判決如主文。
中      華      民      國    八十九    年      三      月    二十四    日
                              最高法院刑事第一庭
                                  審判長法官  施  文  仁
                                        法官  張  淳  淙
                                        法官  林  永  茂
                                        法官  蕭  仰  歸
                                        法官  林  秀  夫
      右正本證明與原本無異
                                              書  記  官
中      華      民      國    八十九    年      三      月     三十     日


司法院資訊處製作；財團法人民間司法改革基金會備份。
